臺灣高等法院民事判決
110年度上易字第1152號
上  訴  人  林振源
訴訟代理人  林正欣律師
被上訴人    許漢勇


上列當事人間請求給付違約金事件，上訴人對於中華民國110年1
0月14日臺灣宜蘭地方法院110年度宜訴字第2號第一審判決提起
上訴，本院於111年3月29日言詞辯論終結，判決如下：
    主      文
上訴駁回。
第二審訴訟費用由上訴人負擔。
    事實及理由
一、被上訴人主張：門牌號碼宜蘭縣○○市○○路0段000號房屋（下
    稱系爭房屋）係伊與伊之胞兄許漢生、許漢隆共有，應有部
    分各3分之1。伊經共有人同意，於民國109年1月26日以伊名
    義與上訴人續訂期間1年之房屋租賃契約（下稱系爭租約）
    ，將系爭房屋1樓出租予上訴人經營撞球場使用；2樓部分，
    伊僅同意上訴人於承租1樓期間作為休息使用，不得作為營
    業用途；租期自109年2月25日起至110年2月24日止。嗣伊發
    現上訴人違反約定，擅自使用系爭房屋2樓，伊陸續於109年
    9月22日、同年11月25日、110年3月3日以郵局存證信函通知
    上訴人改善違約行為，並通知期滿不再續租，然上訴人於租
    期屆滿後仍持續占用系爭房屋1、2樓，經伊提起訴訟後，上
    訴人始於110年6月9日將系爭房屋交還予伊。上訴人自系爭
    租約到期之翌日即110年2月25日起至同年6月9日交還系爭房
    屋之日止，違約占用系爭房屋，應依系爭租約第6條約定，
    按月給付租金5倍之違約金，合計159萬元。因伊出租系爭房
    屋時已收取押租金16萬元，與上開違約金債權抵銷後上訴人
    應給付伊143萬元（159萬元－16萬元＝143萬元）。上訴人承
    租系爭房屋作為撞球館使用，為事業主，具有相當之締約能
    力、經濟能力，如其未能舉證證明兩造約定之違約金額過高
    ，則伊請求違約金即無過高情事。爰依系爭租約第6條約定
    ，求為命上訴人給付47萬6,000元及如原判決附表二所示之
    利息（上訴人不服，提起上訴；被上訴人就其請求超過上開
    金額敗訴部分，未聲明不服，因未繫屬，不再贅述）。答辯
    聲明：上訴駁回。
二、上訴人則以：伊已於110年6月9日將系爭房屋清空交還被上
    訴人。伊承租系爭房屋10幾年，於本期租約到期前，伊尋求
    跟被上訴人續約而無法續約，已尋覓其他場所，但無法租得
    適當之營業場所，並非惡意不搬遷。系爭租約第6條應為損
    害賠償額預定性違約金之約定，被上訴人應就其所受損害負
    舉證責任；本件被上訴人所受損害僅租期屆滿後伊占用系爭
    房屋期間之租金，因伊仍有押租金16萬元未取回，該16萬元
    已足補償被上訴人之損害。縱認系爭租約第6條之約定為懲
    罰性違約金，亦應將違約金酌減至16萬元云云，資為抗辯。
    上訴聲明：㈠原判決不利於上訴人部分廢棄。㈡上開廢棄部分
    ，被上訴人在第一審之訴及假執行之聲請均駁回。
三、兩造不爭執事項：
(一)系爭租約之租期為109年2月25日起至110年2月24日止，被上
    訴人於租期屆滿前已對上訴人表明屆期不同意續租；上訴人
    於系爭租約租期屆至後，仍繼續占用系爭房屋，被上訴人曾
    催告上訴人遷讓返還系爭房屋。
(二)上開事實，有系爭租約及被上訴人所寄發109年11月25日、1
    10年3月3日郵局存證信函及收件回執等為證（見原審卷8-10
    、12-14、18-19頁）。
四、本件被上訴人依系爭租約第6條之約定請求上訴人給付違約
    金，有無理由，論述如下：　　
(一)按違約金有賠償性違約金及懲罰性違約金，其性質及作用各
    自不同。前者係以違約金作為債務不履行所生損害之賠償總
    額之預定，債權人除違約金外，不得另行請求損害賠償；後
    者則係以強制債務履行為目的，確保債權效力之強制罰，於
    債務不履行時，債權人除得請求支付違約金外，並得請求履
    行債務，或不履行之損害賠償，此時該違約金具有懲罰之性
    質，而非僅為賠償總額之預定，債務人於違約時除應支付違
    約金外，其餘因契約之約定或其他債之關係應負之一切賠償
    責任，均不受影響。約定違約金額是否過高，在前者係以債
    權人所受之損害為主要準據，後者則非以債權人所受損害為
    惟一審定標準，尚應參酌債務人違約時之一切情狀斷之，二
    者所參酌之因素並不相同。而當事人約定之違約金究屬何者
    ？應依當事人之意思定之。如無從依當事人之意思認定違約
    金之種類，應綜合契約之內容及一切事實定之，倘於契約中
    將違約金與其他之損害賠償（廣義，凡具有損害賠償之性質
    者均屬之）併列者，即應認該違約金之性質為懲罰性違約金
    。俾債權人於債務人違約時，除約定之違約金外，並得請求
    其他的損害賠償，庶符合當事人訂約之真義（最高法院106
    年度台上字第1853號判決意旨參照）。
(二)經查系爭租約之租期為109年2月25日起至110年2月24日止，
    第6條約定：「乙方（即上訴人）於租期屆滿時，除經甲方(
    即被上訴人)同意繼續出租外，應即日將租賃房屋誠心按照
    原狀遷空交還甲方，不得藉詞推諉或主張任何權利，如不即
    時遷讓交還房屋時，甲方每月得向乙方請求按照租金五倍之
    違約金至遷讓完了之日止」，第12條約定：「乙方若有違約
    情事，致損害甲方之權益時願聽從甲方賠償損害，如甲方因
    涉訟所繳納之訴訟費、律師費用，均應由乙方負責賠償」，
    有系爭租約可稽(見原審卷9頁正背面)，足見系爭租約除違
    約金之約定外，另約定上訴人違約時願賠償被上訴人之損害
    ，依前揭說明，系爭租約第6條約定之違約金應為懲罰性違
    約金。次查被上訴人於系爭租約110年2月24日屆滿前，已對
    上訴人表明屆期不同意續租，有被上訴人寄發之郵局存證信
    函及收件回執可參（見原審卷12-14頁）；然上訴人於系爭
    租約屆期終止後，仍占有系爭房屋等情，為兩造所不爭執，
    則依前述系爭租約之約定，被上訴人得請求上訴人給付違約
    金。
(三)按約定之違約金額過高者，法院得減至相當之數額，民法第
    252條定有明文。次按當事人約定之違約金是否過高，應依
    一般客觀事實、社會經濟狀況、當事人所受損害情形及債務
    人如能依約履行時，債權人可得享受之一切利益，以為衡量
    標準（最高法院110年度台上字第2581號判決意旨參照）。
    經查上訴人承租系爭房屋以1樓經營撞球場（參系爭租約第1
    條約定，見原審卷8頁背面），系爭租約第6條約定：上訴人
    於租期屆滿時，如不即時遷讓交還系爭房屋時，被上訴人每
    月得請求按照租金5倍計算之違約金（見原審卷9頁）；原審
    斟酌兩造約定之違約金為懲罰性違約金，係以強制上訴人履
    行遷讓系爭房屋為目的，俾確保債權效力；上訴人係事業經
    營者，非經濟弱者，其違約遲延返還系爭房屋，被上訴人因
    此無法使用或出租系爭房屋受有損害，並社會實況等一切情
    狀，認兩造約定之違約金過高而予酌減為按租金2倍計算（
    見原判決第4-5頁）；參諸上訴人自陳其承租系爭房屋已10
    餘年（見原審卷67頁背面、本院卷33頁），則上訴人衡量自
    己履約之意願、經濟能力、違約時將受之懲罰等主、客觀因
    素，本諸自由意思及平等地位自主決定與被上訴人訂立系爭
    租約，應受拘束，原審酌減為按租金2倍計算違約金，堪認
    為相當。上訴人抗辯應將違約金酌減為其未取回之押租金16
    萬元云云，為不足取。
(四)據上，被上訴人得請求上訴人自110年2月25日起至110年6月
    9日止，按每月租金2倍給付違約金即每月18萬元，從而上訴
    人應給付被上訴人違約金63萬6,000元〔計算式：(180,000×3
    )＋(180,000×16/30)＝636,000〕。又二人互負債務，而其給付
    種類相同，並均屆清償期者，各得以其債務，與他方之債務
    ，互為抵銷，民法第334條第1項本文定有明文。再，押租金
    在擔保承租人租金之給付及租賃契約之履行，故租賃關係消
    滅後，承租人如有欠租或其他債務不履行時，其所交付之押
    租金，發生當然抵充之效力（最高法院108年度台上字第128
    號判決意旨參照）。上訴人抗辯其有押租金16萬元可供抵償
    ，即可為抵銷，經扣抵後，本件被上訴人可請求之金額為47
    萬6,000元[計算式：636,000－160,000＝476,000]。另按給付
    有確定期間者，債務人自期限屆滿時起，負遲延責任；給付
    無確定期限者，債務人於債權人得請求給付時，經其催告而
    未為給付，自受催告時起，負遲延責任；其經債權人起訴而
    送達訴狀，或依督促程序送達支付命令，或為其他相類之行
    為者，與催告有同一之效力；遲延之債務，以支付金錢為標
    的者，債權人得請求依法定利率計算之遲延利息；應付利息
    之債務，其利率未經約定，亦無法律可據者，週年利率為5%
    ，民法第229條第1項、第2項、第233條第1項前段、第203條
    分別定有明文。本件被上訴人得請求上訴人給付違約金47萬
    6,000元，應屬有據，有如前述，則被上訴人依上開規定，
    請求上訴人給付按原判決附表二所示利息起迄日之法定遲延
    利息，亦應予准許。
五、綜上所述，被上訴人依系爭租約第6條約定，請求上訴人給
    付違約金47萬6,000元及如原判決附表二所示之利息，為有
    理由，應予准許。原審就被上訴人上開請求，為上訴人敗訴
    之判決及為假執行之宣告，並無不合；上訴意旨指摘原判決
    此部分不當，求予廢棄改判，為無理由。
六、本件事證已臻明確，兩造其餘之攻擊或防禦方法及未經援用
    之證據，經本院斟酌後，認為均不足以影響本判決之結果，
    無逐一詳予論駁之必要。併此敘明。
七、據上論結，本件上訴為無理由，依民事訴訟法第449條第1項
    、第78條，判決如主文。
中　　華　　民　　國　　111 　年　　4 　　月　　26　　日
                  民事第二十庭  
                        審判長法  官  周祖民
                              法  官  馬傲霜
                              法　官  鄭威莉
正本係照原本作成。
不得上訴。
中　　華　　民　　國　　111 　年　　4 　　月　　26　　日
    　　　　　　　　　　　　　書記官  楊璧華